臺北高等行政法院判決
　　　　　　　　　　　　　　　92年度訴字第04432號
　　　　　　　　　　　　　　　.
原　　　告　竹東興業股份有限公司
代　表　人　甲○○
訴訟代理人　鍾幸芳（會計師）住新竹縣新埔鎮○○路1158號
被　　　告　財政部臺灣省北區國稅局
代　表　人　許虞哲（局長）
訴訟代理人　乙○○
上列當事人間因營利事業所得稅事件，原告不服財政部中華民國
92年8月1日台財訴字第0920042985號訴願決定，提起行政訴訟，
本院判決如下：
　　主  文
原告之訴駁回。
訴訟費用由原告負擔。
　　事  實
一、事實概要：原告民國87年度營利事業所得稅結算申報，申報
    營業成本為新台幣（下同）20,561,995元，全年所得額為虧
    損1,512,389元，經被告初查以其銷貨部分帳載零亂，致成
    本無法勾稽，乃依所得稅法第83條第1項規定，按同業利潤
    標準核定營業成本為16,080,798元，營業費用按帳證查核認
    定為6,080,834元，計算營業淨利為4,763,385元，復依營利
    事業所得稅查核準則（下稱查核準則）第6條第1項但書規定
    ，核定營業淨利為4,354,385元，加計非營業收入22,463元
    ，減除非營業損失及費用1,746,715元，核定全年所得額為2
    ,630,133 元，應補稅額321,511元。原告不服，就營業成本
    及營業費用部分，主張其帳冊已補正完備，請求准予重新核
    定等語，申請復查未獲變更，復就營業成本部分提起訴願，
    遭決定駁回，遂提起行政訴訟。
二、兩造聲明：
　(一)原告聲明：訴願決定及原處分關於營業成本部分撤銷。
  (二)被告聲明：駁回原告之訴。
三、兩造之爭點：被告以原告之營業成本無法勾稽查核，按同業
    利潤標準核定其營業成本，有無違誤？
　(一)原告主張之理由：
    1.按「稽徵機關於進行調查或復查時，納稅義務人未能提示
      證明所得額之帳簿文據者，依所得稅法第83條規定，固得
      依查得之資料或同業利潤標準，核定所得額，惟納稅義務
      人如已提供有關資料，稽徵機關自即應就其提供之資料復
      查認定，不得仍援前開規定，核定其所得額」行政法院著
      有56年判字第18號判例及57年度判字第60號判例。「納稅
      義務人應提示之有關各種證明所得額之帳簿文據，應由納
      稅人依稽徵機關規定時間送交調查，依此規定，則納稅義
      務人於稽徵機關進行調查或復查時未提示該項帳簿文據或
      提示而有不完全者，稽徵機關自應規定時間命其提示或補
      正，如經過規定時間而納稅義務人仍不遵照提示或補正者
      ，稽徵機關始得依同條第一項後段規定，依查得之資料或
      同業利潤標準核定所得額」行政法院56年判字第235號判
      例意旨可資參照。所得稅法第83條係以納稅義務人未盡協
      力義務為前提，且稽徵機關進行調查或復查時，縱納稅義
      務人未盡協力義務，而稽徵機關對於課稅原因事實之闡明
      如有可能，依前揭判例意旨仍不得以同業利潤標準核定，
      僅能依當事人所提示之資料，或依職權為調查。僅於納稅
      義務人未盡協力義務，而職權調查又有所不能，致使核實
      課徵顯有困難，始得依同業利潤標準核定其所得課稅，且
      仍應斟酌個案之具體狀況是否符合條件而定。按司法院釋
      字第218號解釋：「依此項推計核定方法，估計納稅義務
      人之所得額時，仍應本經驗法則，力求客觀、合理，使與
      納稅義務人之實際所得相當，以維護租稅公平原則」明確
      要求稽徵機關對推計方法之選擇仍應盡其可能掌握與納稅
      人「實際所得相當」之數額，並方法與結果均應力求其客
      觀合理。原告87年度營利所得結算申報，並無帳證不備、
      或帳載不全，或不予協力等構成推計課稅之條件，被告以
      同業利潤標準核計所得課稅，違反「過度禁止原則」，強
      令原告負擔不合理之稅負，顯有違前揭司法院解釋意旨。
    2.被告於申報查帳時稱「銷貨部份帳載零亂，致無法勾稽」
      ，惟被告並未說明帳證係如何零亂且未曾限期命原告提示
      、說明或補正；原告於復查時主張帳冊均已補正完備，並
      於89年10月9日依被告通知攜帶所有帳冊文據包括己補正
      後之各項報表送交其調查人員，被告如認原告所提資料猶
      不完全或尚有疑問不明，應命為提示或補正，或命派員到
      場說明，始合所得稅法第83條第2項規定。然被告並未為
      之，且於復查決定仍謂：「營業成本部份帳載仍零亂無法
      勾稽」。被告既認為原告所提供之資料不完全，惟在其未
      踐行法律所定應規定時間命原告補提程序之前，即遽按同
      業利潤標準核定該年度之銷貨成本，難認適法。原決定復
      予維持，揆諸前揭行政法院判例，顯屬率斷。
    3.按「製造業己依稅捐稽徵機關管理營利事業會計帳簿憑證
      辦法設置帳簿，平時對進料、領料、退料、產品、人工、
      製造費用等作成本紀錄，有內部憑證可稽，並編有生產日
      報表或生產通知單及成本計算表，經內部製造及會計部門
      負責人員簽章者，其製品原料耗用數量，應報據有關帳證
      記錄予以核實認定」及「製造業不合前項規定者，其耗用
      之原料如超過各該業通常水準，超過部份除能提出正當理
      由，經查明屬實者外，應予減除」為查核準則第58條第1
      項及第2項所明定，依其文義係於不合第1項規定時，始有
      第2項之適用。查原告依稅捐稽徵機關管理營利事業會計
      帳簿憑證辦法規定設置之帳簿有日記帳、總分類帳、生產
      記錄簿、材料明細帳、銷貨簿、進貨簿各乙冊，另有由電
      腦製作之直接原料明細表、原料進耗存明細表、單位成本
      分析表、製成品產銷存明細表、主要材料損耗計算表、產
      品進銷明細表之內容均清晰可辨。原告提示之上述各種報
      表，係經由電腦產生，被告竟認「仍然零亂，無法勾稽」
      云云不予認定。縱被告認為原告帳簿之設置不符合查核準
      則第58條第1項「核實認定」之要件，亦僅能依第2項規定
      就耗用之原料，超過各該業通常水準（耗損率）超過部份
      （即超耗部份）不予減除，尚不得以同業利潤率標準推計
      。
  (二)被告主張之理由：
    1.原告係經營汽車專用零件（不銹鋼桶、油箱等）之製造買
      賣兼營部分管路裝配維修，其87年度營利事業所得稅結算
      申報，申報營業成本20,561,995元，經查：製造銷售汽
      車專用零件部分：申報銷貨收入26,461,190元，抽查銷貨
      金額最大之前二項產品，代號為P0509、P0528，經核對銷
      貨發票及帳載資料，勾稽不符，又針對銷貨金額一百萬元
      以上商品加以查核，發現每項商品帳載資料與銷貨均勾稽
      有誤，遂按同業利潤標準（行業代號：3232－12，汽車專
      用零件，毛利率40%）核定此部分營業成本為15,876,714
      元【26,461,190×（1-40%）=15,876,714】。管路裝配
      設備維修部分：申報銷貨收入463,827元，原告未提示相
      關成本表，遂按同業利潤標準（行業代號：8929－99，其
      他器物修理，毛利率56%）核定此部分營業成本為204,084
      元【463,827×（1-56%）=204,084】。綜上，核定營業成
      本為16,080,798元。
    2.復查時，原告所提示之各項成本表、生產紀錄等，已將產
      銷商品重新細分歸類，以銷售單價、產品容量為分類標準
      ，將產品細分為102項。經依原告所提供之出貨單與函請
      銷售客戶（柳柏工業股份有限公司、豐榮鐵工廠股份有限
      公司、固特汽車工業股份有限公司、福方股份有限公司）
      所提供之出貨單收據資料核對結果，兩者不相符，且原告
      所開立銷售發票之品名、數量亦與實際出貨品名、數量不
      符合，致成本仍無法勾稽，原核定並無違誤，遂予維持。
    3.原告主張已依規定設置日記帳、總分類帳、生產記錄簿、
      材料明細帳、銷貨簿及進貨簿等相關營利事業所得稅帳簿
      ，並無帳載零亂營業成本無法勾稽查核之情形，且縱使被
      告認為原告帳簿之設置未盡符合查核準則第58條第1項「
      核實認定」之要件，充其量亦只能依第2項規定就耗用之
      原料，超過各該業通常水準超過部分不予減除而已，被告
      尚無得以依同業利潤標準推計之法律依據云云。經依原告
      提示之各項成本表、生產紀錄等相關資料查核結果：製
      成品產銷存明細表『產品代號』及『品名規格』欄，無原
      告所開立銷貨發票上所載產品品名代號，例如：不鏽鋼油
      箱及配件420L、不鏽鋼油箱及配件250L、不鏽鋼油箱36
      0L、浮桶、不鏽鋼桶250L、不鏽鋼桶及配件300L等產品；
      亦無原告所檢附出貨單所載以容量為分類之品名代號，例
      如：不鏽鋼油箱560L、500L及200L等產品，另其出貨單資
      料及銷售發票亦有未登載銷售產品規格或數量記載為『一
      批』者，綜上，無法勾稽查核其實際銷售產品品名種類及
      數量。經核對銷貨發票、出貨單資料及帳載資料，部分
      產品帳載零亂，生產記錄簿所載銷售數量與實際銷售數量
      勾稽不符。原告所檢附更正後之直接原料耗用明細表與
      原提供明細表比較，每一產品使用之原料用料名稱或用量
      均不相同，且無相關資料（例如生產通知單、領料單等）
      可資證明產品之真實用料、用量情形。產銷存明細表中
      ，產品代號P002及P0510-1，期末產品成本單價與本期生
      產製造之單價不相符。原告係以製造不鏽鋼油箱、水桶
      為業，依原告銷售資料顯示本期銷售產品有不同之規格、
      尺寸，經函請原告提供各項產品之單位重量表、產品組裝
      圖樣資料供查核，惟其表示生產之產品具有專業技術性，
      直接安裝過程變化大，無法提供產品組裝設計圖樣供核。
      綜上，營業成本部分仍帳載零亂無法勾稽查核，被告依所
      得稅法施行細則第81條規定按同業利潤標準核定營業成本
      ，並無不合。
    4.原告主張帳簿之設置未盡符合查核準則第58條第1項「核
      實認定」之要件，充其量亦只能依第2項規定就耗用之原
      料，超過各該業通常水準超過部分不予減除乙節，經查本
      件係原告所提供成本表未符合查核準則第57條規定，致成
      本無法勾稽查核，依所得稅法施行細則第81條規定按同業
      利潤標準核定營業成本，而查核準則第58條係對製成品耗
      用原料數量之查核，原告主張顯係對相關法令之誤解。
　　理  由
一、原告起訴後，被告代表人變更為許虞哲，業經具狀聲明承受
    訴訟，合先敘明。
二、按「稽徵機關進行調查或復查時，納稅義務人應提示有關各
    種證明所得額之帳簿、文據；其未提示者，稽徵機關得依查
    得之資料或同業利潤標準，核定其所得額。」「本法第八十
    三條所稱之帳簿文據，其關係所得額之一部或關係課稅年度
    中某一期間之所得額，而納稅義務人未能提示者，稽徵機關
    得就該部分依查得資料或同業利潤標準核定其所得額。」為
    所得稅法第83條第1項及同法施行細則第81條所明定。
三、原告87年度營利事業所得稅結算申報，申報營業成本20,561
    ,995 元，被告以營業成本部分帳載零亂無法勾稽查核，按
    同業利潤標準核定營業成本為16,080,798元。原告主張已依
    規定設置日記帳、總分類帳、生產記錄簿、材料明細帳、銷
    貨簿及進貨簿等相關帳簿，並無帳載零亂營業成本無法勾稽
    查核之情形，縱認其帳簿之設置未盡符合查核準則第58條第
    1項「核實認定」之要件，亦只能依同條第2項規定就原料超
    耗部分不予減除，不應依同業利潤標準推計云云，詳如事實
    欄所載。
四、經查原告經營汽車專用零件（不銹鋼桶、油箱等）之製造買
    賣兼營部分管路裝配維修，被告初查其製造銷售汽車專用零
    件部分，銷貨收入有大項金額之銷貨發票與帳載資料勾稽不
    符、商品帳載資料與銷貨勾稽有誤之情形；而其管路裝配設
    備維修部分提示相關成本表，遂分別按同業利潤標準（行業
    代號3232 －12，汽車專用零件，毛利率40%，及行業代號
    8929－99，其他器物修理，毛利率56%）核定其營業成本，
    並無不合。原告復查時雖提示各項成本表、生產紀錄等，但
    將產銷商品重新以銷售單價、產品容量為分類標準，將產品
    細分為102 項。經被告將原告提供之出貨單，與函請銷售客
    戶柳柏工業股份有限公司、豐榮鐵工廠股份有限公司、固特
    汽車工業股份有限公司、福方股份有限公司提供之出貨單收
    據資料核對不符，有被告函、原告與前開銷貨客戶分別提出
    之出貨單資料影本在原處分卷可稽，復查決定以其成本仍無
    法勾稽，維持原核定，核非無據。原告提起訴願後，復將產
    銷商品重新分為211項，提出各項成本表及生產紀錄等相關
    資料。惟其製成品產銷存明細表之「產品代號」「品名規格
    」欄，並無銷貨發票及出貨單所載多項產品之品名代號，出
    貨單及銷售發票亦有未登載銷售產品規格或數量記載不明確
    者，其實際銷售產品品名種類及數量自無法勾稽查核。又其
    所附更正前、後之直接原料耗用明細表，各項產品使用之原
    料用料名稱、數量不同，然無生產通知單、領料單等相關資
    料可證明其產品之真實用料、用量情形；而其產銷存明細表
    中有部分產品之期末產品成本單價與本期生產製造單價不符
    。另依原告銷售資料顯示，其銷售不鏽鋼油箱、水桶等產品
    有不同之規格、尺寸，經被告以90年11月6日北區國稅竹東
    審第00002702號函函請原告提供產銷不鏽鋼油箱、水桶等各
    項產品之單位重量表、產品組裝圖樣資料供查核，惟其於90
    年11月27日提出說明書表示，其生產之產品屬專業技術性，
    安裝過程變化大，無法提供產品組裝設計表供核，有前開被
    告函及原告說明書在原處分卷可按。原告先後將產品為不同
    分類，且有前述帳證不符及未能提示相關資料供核情形，是
    被告認其營業成本部分帳載零亂無法勾稽查核，核非無據。
    原告雖稱其相關報表係由電腦製作，內容條理分明，惟報表
    內容是否明晰正確，端賴電腦輸入資料是否完整正確，與是
    否電腦製作無關。又原告營業成本部分之帳證無法勾稽查核
    ，與查核準則第58條就製品耗用原料數量所為查核係屬二事
    。另被告在復查及訴願程序中，分別於89年10月9日及90 年
    10月15日通知原告提出相關帳證供核，有被告通知函及掛號
    郵件收件回執在原處分卷可徵，並非未通知原告為補正，原
    告主張均無可採。從而被告按同業利潤標準核定其營業成本
    ，訴願決定予以維持，揆諸首開規定，並無違誤。原告仍執
    前詞，聲請撤銷訴願決定及原處分關於營業成本部分，為無
    理由，應予駁回。
據上論結，本件原告之訴為無理由，爰依行政訴訟法第98條第3
項前段，判決如主文。
中    華    民    國    94    年    2    月     3     日
                  第二庭審判長法  官　鄭忠仁
                              法  官　林育如
                              法  官　楊莉莉
上為正本係照原本作成。
如不服本判決，應於送達後二十日內，向本院提出上訴狀並表明
上訴理由，如於本判決宣示後送達前提起上訴者，應於判決送達
後二十日內補提上訴理由書（須按他造人數附繕本）。
中    華    民    國    94    年    2    月     3     日
            　　　　　　　    書記官   王俊權
